【裁判字號】    88,訴,886
【裁判日期】    981207
【裁判案由】    商業會計法等
【裁判全文】
臺灣臺北地方法院刑事判決               88年度訴字第886號
公  訴  人  臺灣臺北地方法院檢察署檢察官
被      告  甲Ｊ○
上列被告因商業會計法等案件，經檢察官提起公訴（85年度偵字
第15915 號、87年度偵字第9171、24548 、20745 號），本院判
決如下：
    主  文
甲Ｊ○無罪。
    理  由
一、公訴意旨略以：被告甲Ｊ○係公司、行號之實際負責人，明
    知所屬公司行號係經營廢棄物買賣業務，竟先後自民國80年
    間起，加入廢合社成為社員，或提供傾予廢合社，或利用廢
    合社提供之人頭社員，分別以所需百分之五．四或六．二不
    等代價，取得統一發票，做為所屬公司行號之進項憑證，或
    作為銷售對象之進項憑證。因認被告甲Ｊ○涉有刑法第216
    條、第215條之行使業務登載不實文書罪嫌。
二、按本件檢察官起訴時雖指被告甲Ｊ○係涉有刑法第216 條、
    第210 條、稅捐稽徵法第41條、商業會計法第71條第1 項第
    1 款之罪嫌，惟於本院審理中，檢察官已經將被告甲Ｊ○之
    罪嫌更正為刑法第216 條、第215 條之行使業務登載不實文
    書罪嫌，合先陳明。
三、訊據被告甲Ｊ○堅決否認有前述犯行，堅稱：伊從事廢棄物
    之買賣，並未使用人頭，也未支付人頭稅予廢合社，伊並未
    犯罪等語。
四、經查：
  (一)緣廢棄物資源回收業者多數為社會弱勢，而不願意繳納稅捐
    ，另再生工廠因向資源回收業者收購回收之廢棄物而事生產
    ，因廢棄物資源回收業者無法提供進項憑證，亦困擾不已，
    以是原因，財政部乃同意由廢棄物資源回收業者以共同運銷
    方式，組成有限責任台灣省廢棄物運銷合作社（以下簡稱廢
    合社，其下另設台北、桃園、彰化、台南、高雄分社），由
    社員販賣回收之廢棄物予廠商，而由合作社開立統一發票交
    付廠商，以做為進項憑證，而合作社則應據實陳報販賣之社
    員，並申報該社員之一時貿易所得，以供稅捐單位核課該社
    員之個人綜合所得稅。Ｄ○○自民國八十年間起擔任廢合社
    之總經理，負責總經理該社業務，明知上開財政部之規定應
    以實際販賣廢棄物之社員申報一時貿易所得，但因許多資源
    回收業者不願繳納稅捐，因而基於以人頭社員充數以供廢合
    社攤提一時貿易所得之概括犯意，多次向外招募人頭社員，
    卯○○於81年間起擔任廢合社之副總經理，甲庚○（已經判
    決確定）自82年7 月間起進入廢合社擔任會計，負責開立統
    一發票，Ｘ○○（已經判決確定）自82年9 月間起進入廢合
    社擔任會計，負責攤提一時貿易所得之工作，辰○○（已經
    判決確定）則自83年3 月1 日起擔任合作社之理事主席，Ｎ
    ○○（已經判決確定）自84年4 月1 日起進入廢合社擔任總
    經理特別助理，均基於概括犯意，明知前述應以實際交易之
    社員為攤提一時貿易所得之對象，然均與Ｄ○○共同向外招
    募人頭社員供廢合社使用，玄○○為Ｄ○○之妹妹，ｚ○○
    為Ｄ○○之弟媳，亦均聽從Ｄ○○之言詞，玄○○自82年間
    起，ｚ○○則於上開期間內，基於概括犯意，多次對外招募
    人頭社員供廢合社使用。其方法為當有廢棄物交易成交後，
    即由各地廢棄物收集站（又稱司庫），通知廢合社銷售金額
    及實際交易之社員，以供廢合社開立統一發票及攤提一時貿
    易所得，如果實際交易之資源回收業者不願意申報，或者由
    其提供人頭社員以攤提一時貿易所得，或使用廢合社所提供
    之人頭社員攤提一時貿易所得，使用廢合社人頭社員攤提一
    時貿易所得時，取得發票之人必需支付5%之營業稅，0.34至
    0.4%之規費以及0.8%之人頭稅，廢合社取得該0.8%之人頭稅
    後，一方面支付人頭社員費用，且如有人頭社員需繳納所得
    稅時亦由廢合社代為繳納，Ｘ○○係廢合社負責攤提一時貿
    易所得之會計人員，為從事業務之人，於收到上開要使用廢
    合社之人頭社員攤提一時貿易所得之資料後，即使用廢合社
    之人頭社員攤提一時貿易所得，並依攤提之結果，記載於廢
    合社之社員資料及廢合社所製作之「個人一時貿易所得申報
    表」之文書上，以此方式任意攤提一時貿易所得。而相關公
    司行號之負責人甲巳○、乙宙○、乙Ａ○、ｅ○○、乙ｚ○
    、甲癸○、乙申○、乙壬○、乙玄○、甲ｒ○、亥○○等人
    基於概括犯意，於前述時間內，取得廢合社之統一發票時，
    多次支付0.8%之人頭社員費用，使廢合社得利用人頭社員報
    稅；ｂ○○於82年間加入廢合社之社員，並提供二十餘人為
    人頭社員，基於概括犯意，多次供廢合社使用攤提一時貿易
    所得。由於攤提一時貿易所得所使用之人頭社員並非完全知
    情，且此攤提一時貿易所得並不顯示出真正所得資料，致生
    損害於甲Ｚ○、甲Ｙ○、乙ｊ○、乙地○、乙ｏ○、Ｕ○○
    、Ｗ○○、乙Ｋ○、乙ｙ○、乙酉○、申○○、Ｑ○○、Ｓ
    ○○、Ｚ○○、Ｊ○○、Ｂ○○、己○○、甲Ｘ○、乙宇○
    、Ｒ○○、Ｙ○○、乙Ｕ○、未○○、甲ｉ○、天○○、乙
    ｖ○、甲ｐ○、甲ｊ○、乙午○、甲ｚ○、乙戊○、甲ｙ○
    、甲ｔ○、乙庚○、丙乙○、張沈香云、黃鍾寬、甲ｄ○、
    乙亥○、ｇ○○、Ｇ○○、Ｈ○○、ｈ○○、地○○、傅金
    炎、乙Ｈ○、乙Ｃ○、乙Ｇ○、乙Ｅ○、乙ｇ○、甲ｈ○、
    乙ｔ○、乙ｋ○、乙巳○、乙ｉ○、乙ｕ○、簡志、ｔ○
    ○、乙Ｍ○、丙己、ｐ○○、乙Ｏ○、甲Ｆ○、甲甲○、乙
    ｑ○、甲丙○、甲酉○、ｕ○○、ｏ○○、甲丑○、甲丁○
    、乙ｓ、甲天○、甲己○、ｃ○○、ｄ○○、ｍ○○、ｑ○
    ○、Ｖ○○、甲宙○、乙Ｖ○○、乙子○、甲玄○、乙Ｂ○
    、乙ｆ○、甲ｕ○、劉豊霖、甲Ｌ○○、甲Ｑ○、甲Ｈ○、
    乙ｐ○、甲ｇ○、乙ｎ○、Ｆ○○、甲Ｃ○、甲乙○、乙Ｄ
    ○、甲ｃ○、乙乙○、ｖ○○、ｊ○、甲宇○、丙甲○○、
    乙Ｓ○、甲ｑ○、寅○○、Ｅ○○、Ｐ○○、甲○○、午○
    ○、Ｌ○○、甲辰○、禹黃美慧、甲亥○、展鳳凱、甲Ｒ○
    、甲ｅ○、乙Ｎ○、乙ａ○、丙○、壬○○、癸○○、丑○
    ○、宇○○、Ｃ○○、周謝河、乙天○、乙黃○、乙Ｊ○、
    乙Ｐ○、乙Ｙ○、乙Ｚ○、乙ｗ○、乙己○、甲Ｉ○、甲Ｐ
    ○、ａ○○、乙Ｉ○、戌○○、甲ｌ○、甲ｗ○、乙Ｆ○、
    甲Ｄ○、乙甲○（傅鴻）、丙丁○、甲ｓ○、乙辛、甲Ｗ○
    、乙ｃ○、酉○○、Ｔ○○、乙寅○、ｎ○○、Ｉ○○、李
    源俊、ｘ○○、甲ｆ○、乙ｈ○、甲ｎ○、丙戊○、甲ｏ○
    、乙ｌ○、丙丙○、乙ｂ○、乙戌○、陳東霖、甲ｘ○、甲
    卯○、乙丙○、ｉ○、子○○、ｓ○○、Ｋ○○、甲Ｂ○、
    辛○○、乙ｍ○、甲Ｔ○、段秋香、乙ｄ○、乙ｘ○、Ｍ○
    ○、乙未○、乙○○、宙○○、ｒ○○、甲黃○、甲Ｋ○、
    甲Ｓ○、ｌ○○、甲未○、甲Ｏ○、甲Ｍ○、甲申○、甲戊
    ○、ｙ○○、甲戌○、甲Ｇ○、甲午○、甲辛○、甲Ｎ○、
    ｗ○○、甲子○、甲Ｕ○、乙ｅ○、乙Ｌ○、鍾慧君、甲ｋ
    ○、乙Ｒ○、乙Ｗ○、乙Ｘ○、乙Ｑ○、甲Ｅ○、甲Ｖ○、
    ｋ○○、甲ａ○、戊○○、巳○○○、黃○○、Ａ○○、庚
    ○○、ｆ○○、甲Ａ○、蔣銘煌、甲寅○、乙辰○、乙ｒ○
    、甲地○、甲ｖ○、乙丑○、甲ｍ○、乙癸○、乙丁○、乙
    Ｔ○、丁○○、陳榮輝、Ｏ○○、甲壬○、乙卯○、甲ｂ○
    及附表五十三所示之人及稅捐單位對個人綜合所得稅課徵之
    正確性等事實，業經本院於民國98年8 月31日判決，此有該
    判決書可佐。
  (二)被告固坦承經營廢棄物之買賣，惟於偵查中供述：「（是否
    加入有限責任台灣省廢棄物運銷合作社為司庫並使用廢合社
    統一發票？）有加入廢合社為司庫並使用廢合社統一發票」
    ，「（使用廢合社統一發票如何付費？）支付發票金額5%，
    0.35% 手續費」，「（是否利用親友、員工名義加入廢合社
    供攤提一時貿易所得據以開立統一發票？）我司庫名單下的
    廢合社員，除了我不是從事廢棄物處理業者，其餘皆是從事
    廢棄物業者，而攤提一時貿易所得據以開立統一發票都是廢
    合社在作業，我並不清楚」（見偵查卷五，第43~45 頁）；
    「（你開廢合社發票？）是，要負擔5.35的費用」，「（有
    無負擔0.8 的社員費？）沒有，我有參加社員，賣我的小販
    也有加入」，「（有無浮開發票？）沒有」（見偵查卷九，
    第183 頁）；「（有無提供或介紹親友加入廢合社當人頭社
    員？何時？人數若干？係加入總社或分社？）有，但介紹何
    人，數量已記不清楚，係加入總社」，「（先後廢合社向購
    買多少金額之發票？何時開始？取得發票之費用若干？）向
    廢合社購買發票之金額若干我記不清楚了，但可從廢合社之
    對帳單中統計得知，廢合社有收取發票5%多一點的手續費」
    （見偵查卷十六，第138 頁），由以上被告於偵查之初之供
    述可知，被告甲Ｊ○並未支付前述之人頭稅0.8%或提供人頭
    供廢合社攤提一時貿易所得，雖被告甲Ｊ○於偵查之後期曾
    「有介紹人加入為廢合社之人頭社員」、「有購買廢合社之
    發票」之供述，然此二供述係依調查員之設題回答，而設題
    不若之前偵查中開放，且購買發票一節與事實不符（詳後述
    ），參以其供述之內容並不明確，自難採為對被告甲Ｊ○不
    利之認定。
  (三)本件於檢察官民國88年4 月30日提起公訴後，財政部隨即於
    88年6 月24日發文本院，稱：「... 三、按廢棄物回收，對
    於台灣環保至關重大，由拾荒者至再生工廠，每一階層均扮
    演環保之重要角色，尤其拾荒業者屬於社會之弱勢團體，對
    於社會之貢獻，應值肯定。四、又廢棄物之回收，因涉及買
    賣交易，每一階段均應依法課徵營業稅。於再生工廠向拾荒
    者收購廢棄物時，因拾荒者回收之廢棄物相當零散，且難憑
    己力完成開立憑證之工作，故為社員辦理廢棄物共同運銷作
    業並協助解決開立銷售憑證等問題之廢棄物運銷合作社乃因
    運而生。透過合作社為社員辦理廢棄物共同運銷，並代社員
    開立銷貨憑證予再生工廠，以申報營業成本並扣抵銷項稅額
    ，其結果同時解決拾荒者難以開立銷貨憑證及再生工廠無法
    取得進項憑證之問題，促使廢棄物買賣進入加值型營業稅體
    系，對維護稅制之完整甚有助益。五、據此，本部八十六年
    三月三日研商『營業人取得廢棄物運銷合作社開立之統一發
    票涉嫌違章案件及執行相關事宜』會議及八十七年六月五日
    立法院陳委員朝容、施委員台生及郭委員金生聯合舉辦之『
    廢棄物回收逃漏稅處罰案─業者與相關部會協調會』之結論
    均確認，營業人如確有向台灣省廢棄物運銷合作社之社員購
    進廢棄物，並向該合作社或其司庫支付貨款，取得其統一發
    票作為進項憑證，於法尚無不合。六、另查台灣省廢棄物運
    銷合作社八十年至八十四年間，確有依其所開立統一發票之
    金額報繳營業稅新台幣十五億七千餘萬元，本身並無逃漏營
    業稅，『並已依規定向國稅局申報一時貿易所得資料』，總
    額約計三百十三億七千餘萬元，由國稅局依法課徵社員因銷
    售廢棄物所產生之個人綜合所得稅在案」（本院卷一，50
    、51頁），由以上函示可知，廢合社以共同運銷方式，為廢
    合社之社員所為交易開立統一發票一事，並非違法，而係主
    管機關為符合環保及社會現實狀況下所採取之行政措施，故
    廢合社雖非交易主體，但仍得開立統一發票，此與社會一般
    常見之交易及開立發票之方式有異，檢察官於偵查中未查覺
    ，誤認廢合社與商家之間未直接交易而開立發票，即屬於逃
    漏稅捐而屬違法行為，因而認被告甲Ｊ○有違反稅捐稽徵法
    、商業會計法等罪嫌而提起本件公訴，自有誤會。另本案雖
    有諸多被害人並未同意提供其身分供廢合社利用以攤提一時
    貿易所得，然被告甲Ｊ○於偵查中已經供明並未提供人頭供
    廢合社使用，此外，檢察官於本件訴訟中，亦未能具體指明
    被告有偽造何人之私文書，故此部分亦難認與被告甲Ｊ○有
    關，均附此敘明。
  (四)綜上所述，依卷內所示之各項證據，尚不能證明有檢察官指
    之犯罪行為，既不能證明被告犯罪，自應為無罪之諭知。
據上論斷，應依刑事訴訟法第301條第1項前段判決如主文。
本案經檢察官文家倩到庭執行職務
中    華    民    國    98    年    12    月    7     日
                  刑事第三庭  審判長法  官  周占春
                                    法  官  林柏泓
                                    法  官  何俏美
上正本證明與原本無異。
如不服本判決應於收受送達後10日內向本院提出上訴書狀，並應
敘述具體理由；其未敘述上訴理由者，應於上訴期間屆滿後20日
內向本院補提理由書（均須按他造當事人之人數附繕本）「切勿
逕送上級法院」。
                                    書記官  林妙穗
中    華    民    國    98    年    12    月    7     日

司法院資訊處製作；財團法人民間司法改革基金會備份。
